臺灣桃園地方法院民事判決　　　　　　　　　　　　九十二年度簡上字第二六八號
　　上　訴　人　　丙○○
　　被　上訴人　　桃園縣政府警察局
　　法定代理人　　甲○
　　訴訟代理人　　戴文進律師
　　複　代理人　　乙○○
右當事人間請求遷讓房屋等事件，上訴人對於中華民國九十二年四月十六日本院桃園
簡易庭九十一年度桃簡字第一○四五號第一審判決提起上訴，被上訴人並於第二審為
訴之減縮，於民國九十三年九月二日言詞辯論終結，本院判決如左：
    主    文
上訴駁回。
第一、二審訴訟費用（除減縮部分外），由上訴人負擔。
原判決第一項所命上訴人按月給付被上訴人新台幣壹仟零壹拾柒元之金額，減縮為上
訴人按月給付被上訴人新台幣伍佰零捌元。
    事    實
甲、上訴人方面：
一、聲明：
（一）原判決不利於上訴人部分廢棄。
（二）右廢棄部分，被上訴人在第一審之訴及其假執行之聲請均駁回。
二、陳述：除與原審判決書所載者相同茲予引用外，補稱：
（一）上訴人於民國五十一年十月十二日自桃園縣警察局楊梅分局奉調至大溪分局擔
      任巡官時配住桃園縣大溪鎮○○路一八六號宿舍（下稱系爭房屋），上訴人係
      在同年十二月一日遷入系爭房屋居住迄今，在八十年八月一日屆齡退休，故上
      訴人占用系爭房屋係合法配住，並非無權占有，且上訴人未與被上訴人成立使
      用借貸關係。
（二）附圖所示Ａ部分之房屋已有八十多年屋齡，因老舊破損不宜居住，上訴人遂在
      原址右側另建一間新的廁所，並將屋內之原有電路更換，另上訴人還僱工將地
      面以木板重新舖設，系爭房屋之樑柱雖為原有之木頭材質，但上訴人尚以另外
      之柱子撐住，該部分整修所須支出之費用均係由上訴人自行負擔，被上訴人並
      未補償上訴人，從而，該部分不應仍為被上訴人所有。
（三）附圖所示Ｂ部分原建有磚造圍牆因馬路拓寬工程已遭拆除，嗣由上訴人僱工以
      另行興建鐵欄杆圍籬，上訴人在該處所放置之花木盆栽係作為景觀及美化之用
      ，上訴人並未占用該部分。
（四）附圖所示Ｃ部分係上訴人於七十年十二月間經地主口頭同意，將該部分後方之
      原竹籬笆圍牆拆除，再由上訴人自行購材加蓋鐵皮屋頂之磚造房屋，而該部分
      與上述Ａ部分間尚有天井隔開，且二部份之地板、牆壁、屋頂之建材皆不同，
      故Ｃ部份為一獨立之建築物。
（五）被上訴人迄今仍未向系爭房屋坐落基地之所有權人購買土地，亦無相關擴建經
      費之預算，而被上訴人所屬大溪分局與大溪戶政事務所合建辦公廳舍早於他處
      興建，可見被上訴人對於系爭房屋應無其所陳稱之處理計畫。
（六）依被上訴人於九十年四月十二月所發之書函以觀，上訴人之條件係符合退休人
      員准予續住至宿舍處理為止之相關規定，又被上訴人並未依警察機關沿用日據
      時期私有土地處理計畫中之處理原則第四點及處理要領第五點、行政部人事行
      政局中部辦公室八九室中字第二一九九二號書函內容處理系爭房屋，因被上訴
      人既非系爭房屋及土地之所有人，在未依法定程序徵收或價購前，不應任意於
      系爭房屋上興建辦公廳等建築物。
（七）依行政院人事行政局八十四年四月八日八十四局給字第一二七四五號函對行政
      院台七十四人政肆字第一四九二七號函所規定「續住至宿舍處理時」而作出之
      說明略以：所稱「處理」，係指眷屬宿舍除依「中央各機關學校國有眷舍房地
      處理辦法」及其「作業要點」規定處理（即辦理就地改建、騰空標售、現狀標
      售、已建讓售。．．．）外，如機關擬依規定興建職務宿舍而拆除或為應各機
      關學校發展需要而拆除或改變用途或因公共設施需要而拆除或依公產管理相關
      規定處理等，均屬處理之範圍。由此可知所謂「續住至宿舍處理時」之「處理
      」已有明示列舉，被上訴人所為顯與上述規定不合。
（八）被上訴人非系爭房屋或土地之所有權人，且系爭房屋及其土地均為免稅，故被
      上訴人並無權向上訴人請求相當於租金之不當得利，又上訴人之經濟狀況不佳
      ，且有三名家人需依賴上訴人照顧，上訴人亦無力負擔被上訴人所請求之不當
      得利金額。
（九）上訴人係依公務人員任用法所任用，並依公務人員退休法辦理退休之人員，故
      上訴人本應為行政院台四十九人字第六七一九號令及台七十四人政肆字第一四
      九二七號函所適用之對象，上訴人當可續住至系爭房屋處理時為止，然司法院
      大法官會議釋字第五五七號解釋主要在闡釋台灣省菸酒公賣局所屬職員因非屬
      依公務人員任用法所任用，其退休亦非依公務人員退休法辦理退休，而無行政
      院台四十九人字第六七一九號令及台七十四人政肆字第一四九二七號函之適用
      ，故該號解釋與本件無關。
三、證據：除援用原審之立證方法外，尚提出下列證據為證，並請求向桃園縣政府稅
    捐稽徵處大溪分處函查系爭房屋之稅籍登記資料，及聲請至現場履勘。
上證一：桃園縣警察局五十一年十月二十日警人字第一九二四八號令影本一份。
上證二：戶口名簿影本一份。
上證三：銓敘部八十年四月二十九日八十台華特四字第○五五八五二五號函影本一份
        、公務人員退休證影本一份。
上證四：桃園縣警察局八十年五月十七日桃警人字第三三四八六號令影本一份。
上證五：現場照片六張、土地登記謄本六紙。
乙、被上訴人方面：
一、聲明：駁回上訴。
二、陳述：除與原審判決書所載者相同茲予引用外，補稱：
（一）附圖所示Ａ部分，由其外觀可知上訴人僅係修繕而非重建，另Ｂ部分因其周遭
      有鐵欄杆圍起來，故亦可認定屬於上訴人所占有之範圍，而Ｃ部分因與Ａ部分
      合併後成為一戶，且係由Ａ部分之大門進出，故兩部分已構成附合。
（二）按無法律上原因而受利益，致他人受損害者，應返還其利益。雖有法律上原因
      ，而其後已不存在者，亦同，為民法第一百七十九條所明定。且無權占有他人
      土地，可能獲得相當於租金之利益，為社會通常之觀念，上訴人無權占有系爭
      房屋，侵害被上訴人之管理權及國家之所有權，上訴人因而受有相當於租金之
      利益，被上訴人受有相當於租金之損害，自得依法請求不當得利。系爭房屋與
      桃園縣大溪鎮○○路一八四號房屋係同一稅籍，其課稅現值經桃園縣稅捐稽徵
      處大溪分處評定為新台幣（下同）十二萬二千元，被上訴人願以該課稅現值的
      二分之一向上訴人請求相當於租金之不當得利，故被上訴人同意減縮訴之聲明
      僅訴請上訴人自無權占有系爭房屋之日即九十一年二月十四日起至遷讓系爭房
      屋之日止，按月給付被上訴人五百零八元。
三、證據：除援用第一審所提證據外，補提現場照片八張、行政院人事行政局九十三
    年八月十三日局授住字第○九三○三○七一四三號書函影本一份為證。
    理  由
甲、程序方面：
    被上訴人原起訴請求上訴人自九十一年二月十二日起至遷讓返還系爭房屋之日止
    ，按月給付被上訴人一萬三千元相當於租金之不當得利，嗣於本院言詞辯論時，
    就原判決第一項所命給付不當得利金額部分，減縮聲明求為上訴人應按月給付被
    上訴人五百零八元相當於租金之不當得利，被上訴人依同一請求之基礎事實，減
    縮應受判決事項之聲明，核與民事訴訟法第四百三十六條之一第三項、第四百四
    十六條第一項、第二百五十五條第一項第二、三款之規定相符，應予准許，先予
    敘明。
乙、得心證之理由：
一、本件被上訴人起訴主張：上訴人於五十八年一月間因任職於桃園縣警察局大溪分
    局擔任主任，經被上訴人同意配住坐落桃園縣大溪鎮○○路一八六號警察宿舍，
    嗣上訴人於七十九年十一月一日退休後仍繼續居住該房屋，經被上訴人於九十一
    年一月十一日以桃警後字第二六一一六號書函通知上訴人終止兩造間之使用借貸
    契約，要求上訴人搬遷返還其房屋予被上訴人，惟上訴人均置之不理，爰以起訴
    狀繕本之送達，向上訴人為終止系爭房屋使用借貸契約之意思表示。又上訴人自
    九十一年一月十一日後係無權占有系爭房屋，致被上訴人受有相當於租金之損害
    ，爰依民法第四百七十條第一項中段、第二項及土地法第九十七條第一項規定，
    訴請上訴人將坐落桃園縣大溪鎮○○路一八六號如附圖所示Ａ、Ｂ、Ｃ部分，面
    積共一五九平方公尺之房屋全部遷讓返還被上訴人，並自九十一年二月十二日起
    至遷讓房屋之日止，按月給付被上訴人五百零八元（其中被上訴人聲明請求超過
    自九十一年二月十四日起至遷讓房屋之日止，按月給付被上訴人一千零十七元部
    分業經原審判決駁回，被上訴人對此並未表示不服，故被上訴人此部分請求已敗
    訴確定），並陳明願供擔保，請准宣告假執行等語。
二、上訴人則以：伊自五十一年十二月一日起遷入系爭房屋居住迄今，訴外人即系爭
    房屋坐落基地所有權人廖平順曾請求國有財產局、桃園縣政府、朱芳明及上訴人
    拆屋還地之民事訴訟，業經本院六十三年度訴字第二七七號、台灣高等法院六十
    三年度上字第一五五四號及最高法院六十四年度台上字第三二九號民事判決敗訴
    確定，嗣訴外人廖平順分別將系爭基地讓與張發業、張鴻鵬、張學熙與張松樹，
    張松樹另於八十八年六月二十九日再對國有財產局、桃園縣政府、桃園縣警察局
    、朱芳明及上訴人訴請拆屋還地，亦經本院八十八年度重訴字第二○五號、台灣
    高等法院八十八年度抗字第四三四○號民事裁判駁回確定。而上訴人係於八十年
    八月一日自桃園縣警察局復興鄉戶政事務所主任兼大溪警察分局副分局長屆齡退
    休，系爭房屋乃日據時代沿用至今之磚瓦木造房屋，台灣光復後由政府接收為國
    有，屋齡已八十多年，附圖Ａ部分業經上訴人重建，上訴人另在屋後加建附圖Ｃ
    部分作為廚房臥室，與附圖Ａ部分並無相連，為一獨立之空間，附圖Ｂ部分則非
    由上訴人所占有，而伊從未與被上訴人訂立系爭房屋之借貸或租賃契約，系爭房
    屋之所有權及管理機關分別為國有財產局及桃園縣政府，桃園縣政府再將之借給
    被上訴人，被上訴人又撥予上訴人為宿舍之使用，依台灣省政府及行政院人事行
    政局所為之相關函示內容，可知上訴人得借住系爭房屋至其處理為止，又被上訴
    人並非系爭房屋或其所坐落基地之所有權人，自不可能將系爭土地作為停車場使
    用或有任何使用計畫，被上訴人當不得請求上訴人遷讓返還，另系爭房屋無須課
    稅，則被上訴人向上訴人請求相當於租金之不當得利亦屬無據等語，資為抗辯。
三、被上訴人主張上訴人於任職桃園縣警察局大溪分局期間，經被上訴人同意配住坐
    落桃園縣大溪鎮○○路一八六號警察宿舍，嗣上訴人於退休後仍繼續居住該房屋
    ，經被上訴人於九十一年一月十一日以桃警後字第二六一一六號書函通知上訴人
    終止兩造間之使用借貸契約，要求上訴人搬遷返還系爭房屋予被上訴人，惟上訴
    人均置之不理。而上訴人現占有系爭房屋如附圖所示Ａ部分木屋，面積七八平方
    公尺，Ｂ部分花園之面積共三十平方公尺，及Ｃ部分之鋼架造（即鐵皮屋）房屋
    ，面積五一平方公尺之事實，業據其提出桃園縣警察局大溪分局宿舍管理清冊、
    桃園縣警察局九十一年一月十一日桃警後字第二六一一五號書函、掛號郵件收件
    回執聯、地籍圖各一件、照片二張為證，核屬相符，復經原審及本院依職權勘驗
    現場屬實，及囑託桃園縣大溪地政事務所就上訴人使用系爭房屋所占用之面積測
    量無訛，分別有原審及本院勘驗現場筆錄及該地政事務所製作之土地複丈成果圖
    各一件在卷足憑，是被上訴人此部分主張自堪信為真實。又被上訴人復主張上訴
    人係於五十八年一月間遷入系爭房屋，及於七十九年十一月一日辦理退休等語，
    上訴人則抗辯伊係於五十一年十二月一日遷入系爭房屋，嗣於八十年八月一日退
    休等語，經查，依被上訴人所提出之桃園縣警察局大溪分局宿舍管理清冊上記載
    上訴人配住系爭房屋之日期及退休日期分別為五十八年一月及七十九年十一月一
    日，因上訴人無法舉證證明伊係於五十一年十二月一日即已有權配住系爭房屋，
    依舉證責任之法則，仍應以被上訴人所主張上訴人係於五十八年一月配住系爭房
    屋乙節為真實，另參以上訴人提出之銓敘部八十年四月二十九日八十台華特四字
    第○五五八五二五號函及公務人員退休證所載，上訴人之退休申請案係於八十年
    八月一日生效，而上訴人得於何時退休本應經由銓敘部核定後始生退休之效力，
    上訴人既已提出銓敘部所出具之函文及公務人員退休證為佐，倘上開宿舍管理清
    冊所記載之退休日期與之有不符之處，則該宿舍管理清冊即不足以作為上訴人何
    時退休之認定依據，是上訴人抗辯伊係於八十年八月一日退休一節應堪採信。
四、被上訴人又主張系爭房屋之使用借貸契約既經被上訴人終止，上訴人仍繼續住用
    系爭房屋即屬無權占有，應將系爭房屋全部遷讓返還被上訴人等情，為上訴人所
    否認，並執前詞置辯。茲本件所應審究者為（一）兩造間有無使用借貸關係存在
    ？被上訴人提起本件訴訟有無當事人不適格？（二）被上訴人收回系爭房屋有無
    理由？（三）被上訴人向上訴人請求相當於租金之不當得利有無理由？
五、上訴人任職於被上訴人所屬之大溪分局時，該分局將系爭房屋分配予上訴人使用
    ，而系爭房屋係由被上訴人管理，則上訴人配住至系爭房屋時，兩造即已成立使
    用借貸關係，被上訴人依使用借貸關係提起本件訴訟並無當事人不適格之情形：
    按「使用借貸，乃債權契約，非物權契約，貸與人對借用物縱無所有權，亦可本
    於貸與人地位請求借用人返還，亦即使用借貸之成立與所有權之有無，並無牽連
    關係，不生民事訴訟法第一百八十二條所定中止訴訟程序之問題」，最高法院五
    十年台抗字第一六六號判例著有明文。次按「公務人員因任職關係獲准配住宿舍
    ，屬使用借貸性質；而公務人員領取之房租津貼，乃行政機關對公務人員賃屋居
    尚不得據此主張其未領房租津貼，即係給付租金，而謂獲准配住宿舍為租賃關係
    ，非屬借貸契約」，此有最高法院八十八年度台上字第九九七號裁判意旨可資參
    照。經查，系爭房屋乃屬未辦理保存登記之國有財產，嗣交付桃園縣政府管理，
    再撥由被上訴人借用為警察宿舍，被上訴人所屬之大溪分局並於五十八年一月間
    分配予上訴人使用等情，有兩造提出之桃園縣警察局大溪分局宿舍管理清冊、桃
    園縣警察局
    後字第五○六○四號書函各一件在卷足稽，兩造就此復不爭執，可見被上訴人確
    為系爭房屋之管理機關，具有事實上之管領權能，並基於國家所授與之管理權代
    行國家所有權將之貸與上訴人使用，上訴人則為借用人，兩造間就系爭房屋自上
    訴人獲配居住之時起已成立使用借貸關係。況使用借貸，乃債權契約非物權契約
    ，貸與人對借用物縱無所有權，亦可本於貸與人地位請求借用人返還，亦即使用
    借貸之成立與所有權之有無，並無牽連關係。兩造就系爭房屋既成立使用借貸關
    係，則被上訴人縱非系爭房屋之所有權人或管理機關，核與兩造間之使用借貸契
    約不生影響。又使用借貸契約非屬要式契約，不以當事人訂立書面為必要，是被
    上訴人本於系爭房屋之貸與人地位提起本件訴訟，請求上訴人遷讓返還系爭房屋
    ，其當事人適格並無欠缺，自為法之所許。至上訴人抗辯伊係合法配住系爭房屋
    ，並以此推認兩造間並無成立使用借貸關係云云，因於法無據，不足採信。
六、上訴人係在七十二年四月二十九日行政院所頒事務管理規則修正前配住宿舍，而
    於該規則修正後退休，故依行政院七十四年五月十八日台七十四人政肆字第一四
    九二七號函所載，上訴人得准予續住至宿舍處理時為止，然因被上訴人對系爭房
    屋已有處理計畫，則被上訴人向上訴人請求返還如附圖所示Ａ、Ｂ、Ｃ部分自屬
    有據：
（一）依行政院七十四年五月十八日台七十四人政肆字第一四九二七號函所示：行政
      院所頒事務管理規則修正前配住，而於修正後退休之人員，所配住之宿舍係修
      正前規則所定之眷屬宿舍者，亦准予續住至宿舍處理時為止，而台灣省政府七
      十四年五月二十九日七四府人肆字第四○七○二號函所載內容亦同此旨。本件
      上訴人獲配居住系爭房屋之時間在五十八年一月間，於八十年八月一日退休，
      而系爭房屋亦屬於七十二年四月二十九日行政院頒事務管理規則所稱之眷屬宿
      舍，兩造對此並不爭執，從而，依上開行政院及台灣省政府之二份函文內容，
      固可認上訴人於其退休後仍有權繼續使用系爭房屋至該屋處理時為止，兩造間
      原有之使用借貸關係因前開七十四年間之函文更新成立新的不定期限之使用借
      貸關係。惟前開二份函文亦明示宿舍如有處理之必要，管理機關即得收回，而
      上訴人否認被上訴人收回系爭房地後有何使用計畫，且被上訴人所提出之使用
      計畫與相關規定有所違背云云，被上訴人則主張其有處理系爭房屋之需要等語
      。依行政院人事行政局八十年一月十七日八十局肆字第○二五九七號書函第二
      項記載略以：行政院七十九年五月十一日台（七九）人政肆字第九二五○號函
      辦理：『各機關工友（含技工、駕駛）退職後，基於七十二年四月二十九日事
      務管理規則修正前配住之眷屬宿舍准予續住至宿舍處理時為止。』．．．中央
      各機關學校經營之眷舍雖未依規定（指國有眷舍房地處理作業要點）列報處理
      ，惟如為應機關學校需要，必須處理者，亦屬於上開院函所稱宿舍處理之範圍
      。．．．上開院函之「至宿舍處理時」，並非僅止依「中央各機關國有眷舍房
      地處理辦法」規定之列報處理。．．．自應以宿舍經管理機關擬處理該宿舍之
      時為準等語，有該函附於原審卷內可稽，參以使用借貸為長期無償契約，不宜
      加重貸與人之義務，是其終止使用借貸之事由，理應從寬認定，此由民法第四
      百七十二條第一款規定，貸與人因不可預知之情事，自己需用借用物者，亦得
      終止契約之立法意旨自明。因此所謂「至宿舍處理時」，應包括各機關學校在
      客觀上、事實上確有處理宿舍之必要，並不限於依中央各機關學校國有眷舍房
      地處理辦法列報行政院核定。又被上訴人於原審時陳稱其擬計畫於收回系爭房
      屋後，連同其經管之桃園縣大溪鎮○○路一八四、一八八、一九○號四戶房屋
      拆除後，規劃擴建為被上訴人外勤組、隊辦公廳舍、員警備勤宿舍及停車場空
      間，提供為民眾洽公及公務車輛停放處所等情，並提出桃園縣警察局大溪分局
      九十一年十月七日溪警分後字第○九一○○一四六五○號函一件在卷可佐，顯
      見被上訴人對於上訴人所占有之系爭房屋已有收回處理之必要，自屬前開行政
      院及台灣省政府函示所稱之「宿舍處理時」相符，且所謂「准予續住至宿舍處
      理時為止」，係賦與權責機關處理（准否續住之）權限，並非賦與退休人員永
      久居住宿舍之權利，故有無處理系爭房屋之計畫係以被上訴人之需求為認定，
      至上訴人抗辯被上訴人迄今仍未依上開使用計畫有何舉動及該計畫有違相關法
      令，而認定被上訴人所提出之使用計畫並不實在云云，惟被上訴人有無變更使
      用計畫、何時執行、執行之可能性及執行之依據為何等事項均屬被上訴人管理
      國家財產之行為及職權裁量範圍，尚非上訴人所得爭執，上訴人此部分抗辯即
      無足採。
（二）上訴人另抗辯依行政院人事行政局八十四年四月八日八十四局給字第一二七四
      五號函對何謂「宿舍處理」之情形已有列舉規定云云。經查，該函之記載內容
      略以：所稱「處理」，係指眷屬宿舍除依「中央各機關學校國有眷舍房地處理
      辦法」及其「作業要點」規定處理（即辦理就地改建、騰空標售、現狀標售、
      已建讓售。．．．）外，如機關擬依規定興建職務宿舍而拆除或為應各機關學
      校發展需要而拆除或改變用途或因公共設施需要而拆除或依公產管理相關規定
      處理等，均屬處理之範圍等語。綜觀該函之整體文義，可知行政院人事行政局
      並未以該函對於行政院七十四年五月十八日台七十四人政肆字第一四九二七號
      函所規定「續住至宿舍處理時為止」之「處理時」為列舉之規定，充其量僅具
      有補充解釋之性質，亦即在放寬所謂「處理」之範圍，是上訴人此部分抗辯顯
      逾上開函文所欲闡釋之範疇，不足採信。
（三）按「借貸未定期限，亦不能依借貸之目的，而定其期限者，貸與人得隨時請求
      返還借用物」，民法第四百七十條第二項定有明文。本件上訴人雖因行政院於
      七十二年間修正事務管理規則而與被上訴人成立新之使用借貸關係，而得居住
      使用系爭房屋，不受七十二年修正前原事務管理規則所定借用目的完成應即返
      還系爭房屋之拘束，惟兩造重新成立之使用借貸關係，既未定有期限，上訴人
      亦無法舉證得依其使用之目的定其期限，被上訴人既已擬自行收回系爭房屋處
      理後使用，依民法第四百七十條第二項及第四百七十二條第一款之規定，被上
      訴人自得隨時請求上訴人返還系爭借用物。而被上訴人於九十一年一月十一日
      以上訴人為退休人員，且系爭房屋之地主強烈要求返還土地及請求補償土地租
      金，不適於繼續提供宿舍供上訴人借住使用，而依民法第四百七十條第二項規
      定以書函通知終止兩造間就系爭房屋之使用契約，請上訴人於文到一個月內完
      成騰空搬遷及辦理提領搬遷補助費，上訴人已於九十一年一月十四日收受前開
      書函，有桃園縣警察局九十一年一月十一日桃警後字第二六一一六號書函及掛
      號郵件收件回執聯各一件在卷可憑，且上訴人亦自承收受該通知無訛，是兩造
      間就系爭房屋之使用借貸關係已經被上訴人合法終止，則上訴人自被上訴人限
      其遷讓期日屆滿即九十一年二月十四日起仍繼續使用系爭房屋自屬無權占有，
      被上訴人自得本於貸與人地位請求上訴人返還系爭房屋，上訴人抗辯被上訴人
      不得請求伊遷讓返還系爭房屋云云，要無足採。
（四）按「動產因附合而為不動產之重要成分者，不動產所有人，取得動產所有權」
      ，民法第八百十一條定有明文。經查，上訴人自承現仍占有使用系爭房屋如附
      圖所示Ａ部分原有木屋，面積七八平方公尺，Ｂ部分花園之面積三十平方公尺
      及Ｃ部分鋼架造房屋（即現狀鐵皮屋）面積五一平方公尺，又系爭房屋前方空
      地現由上訴人設置之鐵欄杆圍起上放置約一、二十盆植栽，系爭房屋後面則為
      上訴人搭蓋如附圖Ｃ部分所示鐵皮屋頂之磚造牆壁房屋，與附圖Ａ部分之建物
      內部有相連接，且上訴人平時進出附圖Ｃ部分均係經過附圖Ａ部分之走道，附
      圖Ａ、Ｃ部分並與前方空地即附圖Ｂ部分構成整體使用等情，有本院及原審勘
      驗筆錄各一件附卷可稽，並有兩造所提出之現場照片共十四張在卷可佐，足見
      系爭房屋前方空地及其後方之鐵皮屋，因無法區別其為獨立之不動產，已因附
      合而成為系爭房屋之重要成分，為構成系爭房屋一部分之附屬建物，至上訴人
      抗辯附圖Ａ、Ｃ部分間有一天井存在，因而認為兩部分有各自獨立性云云，然
      經本院至現場履勘結果，該天井並未將附圖Ａ、Ｃ部分隔開，且附圖Ａ、Ｃ部
      分在功能上有相互依存關係，故上訴人抗辯附圖Ａ及Ｃ部分均屬獨立云云自非
      可採。另上訴人抗辯附圖Ａ部分業經伊重建云云，惟上訴人於本院審理中已自
      陳原來房屋之木頭樑柱目前仍然存在，上訴人僅係以另外之柱子為支撐等語（
      參見本院九十三年四月七日準備程序筆錄），是上訴人所為並未達到重建之程
      度，則上訴人對於系爭房屋所為之補強工程仍屬上述附合之範圍，又附圖Ｂ部
      分之鐵欄杆係由上訴人所設置，他人即不得隨意進出，該部分目前亦由上訴人
      作為放置盆栽使用，則上訴人抗辯未占用附圖Ｂ部分云云，顯與事實不符，故
      上訴人增建之前開Ｂ部分之花園及Ｃ部分鋼架造房屋自與系爭房屋同屬國家所
      有，為被上訴人管理權之範圍，自亦同為兩造間之使用借貸契約之效力所及，
      而系爭房屋之使用借貸關係既經被上訴人終止，是上訴人於被上訴人終止兩造
      之借貸關係後仍占有使用如附圖所示Ｂ部分之花園及Ｃ部分之鋼架造房屋，自
      均同屬無權占有，應一併返還予被上訴人。從而，被上訴人依民法第四百七十
      條第二項規定，請求上訴人將系爭房屋如附圖Ａ、Ｂ、Ｃ部分所示面積全部遷
      讓返還被上訴人，應屬有理。
七、兩造之使用借貸關係終止後，上訴人占用附圖Ａ、Ｂ、Ｃ部分即無合法權源，伊
    受有相當於租金之利益，被上訴人則受有該部分損害，故被上訴人向上訴人請求
    返還不當得利於法有據：
（一）按「無法律上之原因而受利益，致他人受損害者，應返還其利益。雖有法律上
      之原因，而其後已不存在者，亦同」，民法第一百七十九條定有明文。次按「
      依不當得利之法則請求返還不當得利，以無法律上之原因而受利益，致他人受
      有損害為其要件，故其得請求返還之範圍，應以對方所受之利益為度，非以請
      求人所受損害若干為準，無權占有他人土地，可能獲得相當於租金之利益為社
      會通常之觀念」，此有最高法院六十一年台上字第一六九五號判例可參，而房
      屋性質上與土地相同，所有權人或管理人得以出租收益，是無權占有他人房屋
      所受之利益，自應同此見解。經查，上訴人既無權占有系爭房屋全部，自係侵
      害被上訴人之管理權及國家之所有權，被上訴人主張上訴人因而受有相當於租
      金之利益，致被上訴人受有相當於租金之損害，揆諸上開規定及說明，自屬可
      採。上訴人抗辯伊有權繼續居住系爭房屋，且被上訴人非房屋之所有權人，上
      訴人並無不當得利云云，亦不足採。又按借用物之通常保管費用，由借用人負
      擔，民法第四百六十九條第一項前段亦有明文。是公務員自應負擔其因保持借
      用宿舍合於約定居住之使用方法所支出之通常保管費用。上訴人雖另以伊多次
      修繕系爭房屋始可暫住為由，抗辯被上訴人不得請求伊給付不當得利云云，惟
      上訴人所辯多次修繕乙節，核其性質僅屬系爭房屋之通常保管費用，自不得向
      被上訴人為任何法律上之主張。至上訴人抗辯系爭房屋基地所有權人自五十九
      年一期起永久減免土地稅乙節，尚與上訴人無權占有系爭房屋而受有不當得利
      之間無相當因果關係。是上訴人此部分抗辯均無可採。
（二）被上訴人主張以系爭房屋坐落於桃園縣大溪鎮○○段第五二四地號土地上，為
      桃園縣大溪鎮○○○地段，應依系爭土地申報地價每平方公尺七千二百五十六
      元按年息百分之十及房屋面積計算，而請求上訴人按月給付相當於租金之不當
      得利云云。經查，系爭房屋坐落基地之所有權人為私人，並非國家所有乙節，
      有土地登記謄本一件存卷可按，且為被上訴人所自承，足見被上訴人代行國家
      管領之範圍僅及於系爭房屋，而不包括系爭房屋坐落之基地，被上訴人僅得就
      系爭房屋為使用收益，則上訴人雖因無權占有系爭房屋而同時無權占有該房屋
      所在基地，被上訴人仍非因此而受有系爭基地租金損害之人，是被上訴人以系
      爭房屋坐落基地範圍及基地之申報地價為計算其本件所受損害之依據，自無足
      採。又城市地方房屋之租金，以不超過土地及其建築物申報總價額年息百分之
      十為限。所謂土地總價額，係以法定地價為準，而法定地價係土地所有人依土
      地法規定所申報之地價，在平均地權條例施行區域，係指土地所有權人於地政
      機關舉辦規定地價或重新規定地價時之公告申報期間內自行申報之地價，如土
      地所有權人未於公告期間申報地價者，以公告地價百分之八十為其申報地價；
      建築物價額，則依該管縣市地政機關估定之價額。亦有土地法第九十七條第一
      項、第一百零五條、第一百四十八條、同法施行法第二十五條及平均地權條例
      第十六條可資參照。且基地租金之數額，除以基地申報地價為基礎外，尚須斟
      酌基地之位置，工商業繁榮之程度，承租人利用基地之經濟價值及所受利益等
      項，並與鄰地租金相比較，以為決定，並非必達申報總地價年息百分之十最高
      額（參照最高法院六十八年度台上字第三○七一號判例）。可知法律上就房屋
      租金之範圍已有最高限額之規定，除當事人另有約定外，應受上開法律條文規
      定限制，以定其租金之最高限額，是被上訴人以上訴人無權占有系爭房屋請求
      上訴人返還不當得利，自應依上開法條及判例意旨定其得請求之損害賠償金額
      或相當於租金之不當得利，始屬適當合法。次查，系爭房屋目前雖因尚無管轄
      縣市地政機關估定之價額，惟該房屋之課稅現值既經稅捐機關核定作為課稅之
      依據，自得以其課稅現值作為其價額。又系爭房屋與同路段一八四號房屋設為
      同一稅籍，兩戶之課稅現值經桃園縣稅捐稽徵處大溪分處評定為十二萬二千元
      ，被上訴人於本院九十三年九月二日言詞辯論期日當庭同意以上述課稅現值的
      二分之一（即六萬一千元）作為計算不當得利之依據，另系爭房屋為坐落於桃
      園縣大溪鎮寬約二十米雙向四線道之康莊路邊房屋，周圍多數為商店，少數為
      用等情，有被上訴人提出之桃園縣稅捐稽徵處大溪分處函一件、照片四張在卷
      足佐，並有原審之勘驗筆錄一件可憑，且為兩造所不爭執，參照前開土地法規
      及判例意旨，本院審酌系爭房屋坐落位置交通便利、工商繁榮程度及上訴人利
      用系爭房屋等情，因認被上訴人請求上訴人給付相當於租金之不當得利，應按
      系爭房屋之課稅現值之年息百分之十為適當。依此計算上訴人每月應給付之不
      當得利金額為五百零八元（61,000×0.1÷12=508《小數點以下四捨五入》）
      ，是被上訴人依不當得利之法律關係，請求上訴人自無權占有系爭房屋之日即
      九十一年二月十四日起至遷讓系爭房屋之日止，按月給付被上訴人五百零八元
      即屬有據，逾此範圍之請求，為無理由。
八、綜上所述，本件被上訴人主張兩造間就系爭房屋之使用借貸契約業經終止，上訴
    人應即返還系爭房屋，且上訴人自無權占有系爭房屋之九十一年二月十四日起，
    每月受有五百零八元之不當得利等情，均足採信，上訴人所辯均為無可取。從而
    ，被上訴人分別依民法第四百七十條第二項規定及不當得利法律關係，請求上訴
    人全部遷讓返還系爭房屋如附圖所示Ａ、Ｂ、Ｃ部分，並自九十一年二月十四日
    起至遷讓返還系爭房屋之日止，按月給付五百零八元相當於租金之不當得利，為
    有理由，應予准許，逾此部分之請求，則無理由，不應准許。是則原審判命上訴
    人如數給付（除減縮部分外），並依被上訴人聲請於其勝訴部分定供擔保金額後
    宣告假執行，於法並無違誤。上訴意旨指摘原判決不當，求予廢棄改判，為無理
    由，應予駁回其上訴。
九、本件事證已臻明確，兩造間其餘攻擊及防禦方法核與本判決結果不生任何影響，
    爰不一一予以論述，附此敘明。
十、據上論結，本件上訴為無理由，依民事訴訟法第四百三十六條之一第三項、第四
    百四十九條第一項、第七十八條，判決如主文。
中　　　華　　　民　　　國　　九十三　　年　　　九　　　月　　二十三　　日
                                  臺灣桃園地方法院民事第一庭
                                        審判長法    　官　郭琇玲
                                  　　　      法　    官　賴惠慈
                                 　　　       法　    官　林哲賢
右正本證明與原本無異
本判決不得上訴
中　　　華　　　民　　　國　　九十三　　年　　　九　　月　　二十三　　日
　                                            法院書記官　陳淑芬
